【裁判字號】    94,交易,218
【裁判日期】    950823
【裁判案由】    業務過失傷害
【裁判全文】
臺灣士林地方法院刑事判決             94年度交易字第218號
公  訴  人  臺灣士林地方法院檢察署檢察官
被      告  謝勝 男  59.
上列被告因業務過失傷害案件，經檢察官聲請以簡易判決處刑（
93年度偵字第9970號），本院士林簡易庭認為不宜以簡易判決處
刑，移由本院依通常程序審理，並判決如下：
    主  文
謝勝從事業務之人，因業務上之過失傷害人致重傷，處有期徒
刑柒月。
    事  實
一、謝勝係營業用小客車（計程車）司機，為從事駕駛業務之
    人，其於民國93年9 月22日22時40分許，駕駛車牌號碼EU-7
    18號營業用小客車，沿臺北市○○○路○ 段外側車道由北往
    南方向行駛，途經同段177 號前欲迴轉至對向車道時，原應
    注意遵守道路交通標線之指示，在劃有分向限制線之路段，
    不得迴車，且汽車迴車前，應暫停並顯示左轉燈光或手勢，
    看清無來往車輛，並注意行人通過，始得迴轉，而當時為夜
    間，但有照明且視距良好，並無不能注意之情形，其竟疏未
    注意看清來往車輛，即貿然跨越分向限制線迴車，適時恰有
    未考領重型機車駕駛執照之楊喬羽騎乘車牌號碼CKJ-831 號
    重型機車，沿同路段由北向南行經該處，見謝勝迴車因閃
    避撞及EU-718號左側車身，因而人車倒地，受有臉部撕裂傷
    、頭部外傷、顱內出血併左側中耳炎等傷害，並因腦部受撞
    擊造成認知功能缺損，導致認知策略應變能力不佳、智能下
    降等重大難治之傷害。
二、謝勝於肇事後，於尚未有偵查犯罪職權之公務員知悉其為
    肇事者，即向到場處理之臺北市政府警察局大同分局交通分
    隊警員甲○○自首坦承肇事，並接受裁判。
三、案經楊喬羽之父乙○○訴由臺北市政府警察局大同分局報告
    臺灣士林地方法院檢察署檢察官偵查聲請簡易判決處刑。
    理  由
一、訊據被告就前揭因業務過失致楊喬羽受傷之事實坦承不諱，
    惟否認楊喬羽所受之傷害已達重傷之程度，並辯稱：肇事時
    伊已經迴車至北向車道，被害人楊喬羽係由北向南跨越分向
    限制線撞及伊車左側云云，經查：
  (一)被告謝勝為計程車司機，於前揭時地駕駛車牌號碼EU-718
    號營業用小客車，因疏忽未注意遵守劃有分向限制線之路段
    不得迴車之規定而違規迴車，致與楊喬羽騎乘之車牌號碼CK
    J-831 號重型機車發生碰撞，造成楊喬羽人車倒地，受有臉
    部撕裂傷、頭部外傷、顱內出血併左側中耳炎之傷害，並因
    腦部受撞擊造成認知功能缺損，導致認知策略應變能力不佳
    及智能下降等情，業據被告謝勝坦承不諱，復有新光吳火
    獅紀念醫院乙種診斷證明書2 紙（見臺灣士林地方法院檢察
    署93年度偵字第9970號卷【以下簡稱偵卷】第10頁、第22頁
    ）、臺北市○○○○○道路交通事故現場圖（見偵卷第27頁
    ）、臺北市政府警察局大同分局交通分隊道路交通補充資料
    表及談話紀錄表各1 份（見偵卷第28至39頁）、道路交通事
    故照片14張（見偵卷第33至38頁）、財團法人振興復健醫學
    中心94年4 月7 日94振醫字第0000000338號函（見94士簡字
    第271 號卷【以下簡稱簡易卷）第34頁）、財團法人振興復
    健醫學中心診斷證明書、心智評估報告（見本院卷第23-25
    頁）、財團法人振興復健醫學中心94年12月12日94振醫字第
    0000001416號函及所附文獻資料及出院病歷摘要1 份（見本
    院卷第46-52 頁）各1 份附卷可資佐證，前開事實已堪認定
    。
  (二)按刑法第10條第4 項第6 款所謂其他於身體或健康有重大不
    治或難治之傷害，係指傷害重大，且不能治療或難於治療者
    而言（最高法院29年上字第685 號判例意旨參照），而所謂
    「重大不治」係指終身不能恢復之謂，「難治」謂難於治療
    而言。查：
    (1)被害人楊喬羽因本件車禍，腦部受撞擊造成認知功能缺損
      ，導致認知策略應變能力不佳、智能下降，於95年4 月13
      日實足年齡為18歲2 個月，經財團法人振興復健醫學中心
      （以下簡稱振興醫院）復健醫學部以魏氏成人智力量表為
      評估工具，測得語文量表智商分數59、作業量表智商分數
      59、全量表智商分數58，語文理解智商分數73、知覺組織
      智商分數62、工作記憶智商分數55、處理速度智商分數51
      、整體知能屬輕度智能不足程度，視動協調、反應速度、
      長短期記憶、空間知覺、邏輯推理能力明顯低於同年齡一
      般人，又另以威斯康辛卡片分類測驗測得形象推理、邏輯
      分析、問題解決與決策能力、高級認知執行功能皆低於同
      年齡層、教育程度相似之人，再以Normative Adaptive B
      ehavior Checklist 為評估工具，測得適應行為能力為6
      歲4個 月，明顯低於同年齡層一般人，須持續接受復健治
      療，目前醫學界尚無特效藥醫治等情，此有振興醫院復建
      醫學中心95年5 月11日95振醫字第0000000571號函及所附
      心理衡鑑報告1 份（本院卷第153-155 頁）附卷可證，堪
      信為真實。
    (2)由上可知，被害人之健康狀況不佳，且顯然會嚴重影響其
      日常之應對進退，其情形雖非無法以持續復健加以治療，
      然而眾所週知，持續復健，無論對於被害人、被害人之家
      屬，甚至於復健醫師而言，均屬艱辛難行之路。據此，被
      害人楊喬羽所受之傷害，應屬重大難治之傷害無疑。
    (3)財團法人新光吳火獅紀念醫院（以下簡稱新光醫院）主治
      醫師雖認被害人楊喬羽當時並未達重大不治或難治之程度
      云云，然前開認定，係以被害人楊喬羽腦部損傷之恢復期
      可長達1~2 年，若接受適當之復健，仍有很大進步空間及
      潛能，且於93年11月29日回診當時之情況為雙上下肢輕癱
      ，可自行行走，但平衡及協調能力較差，認知能力較差，
      但與人溝通並無障礙為其主要論據，此有該院94年1 月3
      日（94）新醫醫字第002 號函及所附病例摘要紀錄紙（見
      偵卷第80頁）、94年3 月31日（94）新醫醫字第381 號函
      及所附病歷摘要記錄紙、病歷資料（見簡易卷第20-31 頁
      ）、94年12月26日（94）新醫醫字第16 08 號函及所附病
      歷資料及文獻資料各1 份附卷可證（本院卷第53-134頁）
      ，然被害人楊喬羽雖在新光醫院就診，但自新光醫院出院
      後，即轉院至振興醫院復健，振興醫院就被害人楊喬羽病
      情之最新狀況自屬較能掌握，且振興醫院係受本院之委託
      為鑑定，其以前揭評估工具，就被害人楊喬羽之心智健康
      情形為詳細之評估檢測，相較於新光醫院所為被害人楊喬
      羽協調、認知能力較差等抽象之診斷，實更有助於判斷被
      害人楊喬羽之實際狀況及該狀況是否已經對其身體、健康
      產生重大之影響。據此，尚不能以新光醫院主治醫師之前
      開診斷意見，認為被害人楊喬羽所受之傷害，尚未達到重
      大且難治之程度。被告辯稱被害人楊喬羽尚未達到重傷之
      程度，應屬不能採信。
  (三)按駕駛人應注意遵守道路交通標線之指示，在劃有分向限制
    線之路段，不得迴車，又汽車迴車前，應暫停並顯示左轉燈
    光或手勢，看清無來往車輛，並注意行人通過，始得迴轉，
    此見道路交通安全規則第90條前段及第106 條第2 款、第5
    款規定即明。查：
    (1)前開汽車迴車前，應暫停並顯示左轉燈光或手勢，看清無
      來往車輛，並注意行人通過，始得迴轉之規定，實因迴車
      乃行車動向之大幅改變，如不以適當手勢或燈光警示鄰近
      用路人，並暫停看清鄰近交通狀況以研判並避免危險發生
      ，將使交通安全受到莫大威脅，此義務之遵守，不因迴車
      人是否違反其他交通規則而有異。易言之，迴車人縱使違
      反其他交通安全規則迴車，仍不能免除暫停並顯示左轉燈
      光或手勢，看清無來往車輛，注意行人通過，始得迴轉之
      注意義務。
    (2)被告為汽車駕駛人，本應依上述道路交通安全規則行車，
      而依當時之情況，雖為夜間，但有路燈照明視距良好，此
      經被告於本院審理時自承其可以見到遠方路口之號誌變換
      等語明確（見本院卷第175 頁），並有將路旁路燈及遠方
      路口情形攝入畫面之肇事現場照片2 張附卷可資佐證（見
      偵卷第34頁），足認被告應無不能注意之情事。
    (3)被告肇事當時視距雖然良好，可以看到遠方路口之號誌變
      換，衡情如稍加注意，亦能發覺被害人楊喬羽騎乘機車前
      來，但被告於本院審理時供稱：肇事當時伊遠遠看到有1
      部車，但是突然就有1 部機車撞上來等語（見本院卷第17
      5 頁），顯見被告並未詳細注意鄰近之交通狀況，否則應
      無不能發現被害人楊喬羽騎車前來之理。
    (4)據此，被告疏未注意，在劃有分向限制線路段迴車，且違
      規迴車時，又未看清無來往車輛即貿然迴轉，隨即發生本
      次車禍事故，致被害人楊喬羽因而人車倒地受傷，被告自
      有過失。而本件車禍事故經檢送臺北市車輛行車事故鑑定
      委員會鑑定肇事責任，亦認被告在設有分向限制線路段迴
      車，為本次車禍事故之肇事原因，此有臺北市車輛行車事
      故鑑定委員會93年12月27日北鑑審字第09330395100 號函
      及所附之鑑定意見書1 份（見偵卷第76至78頁）在卷可稽
      。被告違規駕車肇事致被害人受有前揭重傷害，其過失行
      為與被害人所受之重傷害間，具有相當因果關係，甚為明
      確。
    (5)至被害人楊喬羽於本件車禍發生時，尚未滿18歲，顯未考
      領有駕駛執照，其無駕騎乘機車，雖難免其過失之責，惟
      被害人楊喬羽與有過失，尚不影響於被告過失責任之認定
      。
    (6)另被害人楊喬羽人車倒地後，其機車靜止之位置，雖有跨
      越分向限制線之情形，所遺留之血跡落在北向車道靠近分
      向限制線旁，安全帽則散落在南向車道分向限制線旁（見
      偵卷第34頁上方照片），足見被害人楊喬羽係由北向南沿
      著分向限制線接近肇事地點。惟被告當時係違規貿然迴車
      ，機車騎士遇此突發狀況，衡情均會失控轉向或試圖閃避
      。被害人楊喬羽沿分向限制線騎來，如有跨越分向限制線
      之情形，應係遇被告違規迴轉之突發交通狀況，處理失當
      所致。被告自不因車牌號碼CKJ-831 號肇事後最後靜止之
      位置跨越分向限制線而免責。
    (7)又被告雖另辯稱被害人楊喬羽係逆向行駛撞及伊的車，伊
      車被撞後即未再移動，楊喬羽之機車則彈到分向限制線處
      ，人則落在伊車頭云云。然被害人楊喬羽之血跡係在北向
      車道分向限制線旁，已如前述，與被告所辯被害人楊喬羽
      倒在其車頭前，已有不符。再觀諸肇事現場照片及道路交
      通事故現場圖中肇事機車與汽車之距離（約3.1 公尺）及
      被告車輛車損狀況，實難想像肇事機車撞及汽車後彈至3.
      1 公尺遠之靜止處，汽車所受損之情況竟能如此輕微，足
      見被告所辯與現場跡證不符，不能採信。
  (四)綜上所述，本件事證明確，被告犯行，洵堪認定，應依法論
    科。
二、核被告所為，係涉犯刑法第284 條第2 項後段之業務過失致
    重傷罪。起訴書認被告所為，係犯同條項前段之業務過失傷
    害罪（起訴書誤載為過失傷害罪）容有誤會，惟因本院認定
    之前揭犯罪事實，與起訴事實，二者基本社會事實同一，本
    院自得變更起訴法條而予審判。又被告於肇事後，於其上開
    犯行未為任何有偵查犯罪職權之之公務員知悉肇事者前，即
    向臺北市政府警察局大同分局交通分隊警員甲○○自首坦承
    肇事之事實並接受裁判，此經證人甲○○於本院審理時證述
    屬實（見本院卷第167 頁），並有臺北市○○○○○道路交
    通事故肇事人自首情形紀錄表1 紙附卷可參（見偵卷第31頁
    ），無論依94年1 月7 日修正自95年7 月1 日施行前之刑法
    （以下修正前簡稱修正前刑法，修正後簡稱修正後刑法）第
    62條前段或修正後刑法第62條前段之規定，均符合自首之要
    件。
三、按行為後法律有變更者，適用行為時之法律。但行為後之法
    律有利於行為人者，適用最有利於行為人之法律，修正後刑
    法第2 條第1 項前段及但書定有明文，此乃「罪刑法定主義
    」及「法律不溯及既往原則」之宣示，亦原則上禁止引用行
    為人行為時不存在之法律對於被告論罪科刑，僅於事後之法
    律變更有利於行為人時，例外適用最有利之法律，為「從舊
    從輕」之比較。經查：
  (一)被告行為時，刑法第284 條第2 項後段規定：「從事業務之
    人，因業務上之過失傷害人…，致重傷者，處3 年以下有期
    徒刑、拘役或2 千元以下罰金。」被告行為時之前開罰金刑
    ，經主管院依罰金罰鍰提高標準條例第3 條、第1 條前段規
    定（得提高為2 至10倍），就其原定數額提高為10倍，故其
    實質內容為：從事業務之人，因業務上之過失傷害人…，致
    重傷者，處3 年以下有期徒刑、拘役或2 萬元以下罰金。而
    被告行為後，95年6 月14日公布增訂之刑法施行法第1 條之
    1 第1 項、第2 項前段規定：「中華民國94年1 月7 日刑法
    修正施行後，刑法分則編所定罰金之貨幣單位為新臺幣，94
    年1 月7 日刑法修正時，刑法分則編未修正之條文定有罰金
    者，自94年1 月7 日刑法修正施行後，就其所定數額提高為
    30倍。」是95年7 月1 日後，刑法第284 條第2 項後段之實
    質內容變更為：從事業務之人，因業務上之過失傷害人…，
    致重傷者，處3 年以下有期徒刑、拘役或新臺幣6 萬元以下
    罰金。前開罰金刑並依罰金罰鍰提高標準條例第1 條但書規
    定，不再適用罰金罰鍰提高標準條例第1 條前段提高其罰金
    數額之規定。經比較刑法施行法第1 條之1 增訂前後刑法第
    284 條第2 項後段之實質內容，因增訂前依現行法規所定貨
    幣單位折算新臺幣條例第2 條規定，刑法第284 條第2 項後
    段所定金額之貨幣單位為元，應以新臺幣之3 倍折算。故刑
    法施行法第1 條之1 增訂前後，刑法第284 條第2 項後段之
    實質內容相同，對於被告並無有利或不利之別。
  (二)被告行為時，修正前刑法第62條前段規定：「對於未發覺之
    罪自首而受裁判者，減輕其刑。」被告行為後，修正後刑法
    第62條前段修正為「對於未發覺之罪自首而受裁判者，得減
    輕其刑。」經比較新舊法，修正前為應減輕其刑，修正後為
    得減輕其刑，修正後刑法授以裁判者是否減輕其刑之裁量空
    間，自以修正後刑法規定對於行為人較為有利。
  (三)又為「從舊從輕」之比較時，應就罪刑有關之共犯、未遂犯
    、想像競合犯、牽連犯、連續犯、結合犯，以及累犯加重、
    自首減輕暨其他法定加減原因（如身分加減）與加減例等一
    切情形，綜其全部罪刑之結果而為比較（最高法院95年第8
    次刑事庭會議決議參照）。經綜合比較之結果，前開罰金刑
    之變更，對於被告並無有利或不利之別，自首規定之變更，
    亦無行為後法律變更有利於被告之情形，故本件依修正後刑
    法第2 條第1 項前段規定，應依被告行為時之法律，即罰金
    罰鍰提高標準條例第1 條前段及刑法第284 條第2 項後段規
    定論罪科刑，再依修正前刑法第62條前段規定，減輕其刑。
四、爰審酌被告為職業駕駛人，駕駛計程車以謀生，為求載客增
    加收入，竟嚴重違反交通安全規則，在劃有分向限制線處迴
    車，且未仔細注意有無來車即貿然迴車，置鄰近用路人之安
    全於不顧，其過失程度嚴重，造成被害人受有難治之重傷，
    嚴重影響其生活，被告雖承認其有過失，且曾與被害人達成
    和解，同意賠償其新臺幣（以下同）100 萬元，並於94年6
    月10日前給付15萬元，其餘則自95年7 月起，按月於每月10
    日前各給付1 萬元，有調解程序筆錄1 份附卷可查（見簡易
    卷第39頁），惟其竟未遵期履行，迄本件辯論終結止，僅給
    付10萬1 千元，併其生活狀況、品行、智識程度等一切情狀
    ，量處如主文所示之刑，以示儆懲。
據上論斷，應依刑事訴訟法第299 條第1 項前段、第300 條，刑
法第284 條第2 項後段、修正前刑法第62條前段，罰金罰鍰提高
標準條例第1 條前段，判決如主文。
本案經檢察官黃德松到庭執行職務。
中    華    民    國    95    年    8     月    23    日
                  刑事第三庭審判長法  官  洪英花
                                  法  官  汪梅芬
                                  法  官  周群翔
以上正本證明與原本無異。
如不服本判決，應於判決送達後10日內，向本院提出上訴狀。
                                  書記官  劉育君
中    華    民    國    95    年    8     月    23    日
附錄本案論罪科刑法條全文：
刑法第284 條第2 項
從事業務之人，因業務上之過失傷害人者，處1 年以下有期徒刑
、拘役或1 千元以下罰金，致重傷者，處 3 年以下有期徒刑、
拘役或2 千元以下罰金。


司法院資訊處製作；財團法人民間司法改革基金會備份。
